臺灣高等法院高雄分院民事判決　八十九年度上字第一○一號
　　　上　訴　人　中國石油股份有限公司
　　　法定代理人　陳朝威
　　　訴訟代理人　黃錫耀律師
　　　被上訴人　　台灣省自來水股份有限公司
　　　法定代理人　陳志奕
　　　訴訟代理人　湯瑞科律師
　　　被上訴人　　鍵銘工程股份有限公司
　　　法定代理人　江玉卿
　　　訴訟代理人　李昆南律師
右當事人間損害賠償事件，上訴人對於中華民國八十九年二月一日臺灣高雄地方法院
八十七年訴字第二一○五號第一審判決提起上訴，本院判決如左：
      主      文
原判決關於駁回上訴人後開第二項之訴部分，與該部分假執行之聲請，暨訴訟費用之
裁判，均廢棄。
被上訴人鍵銘工程股份有限公司應給付上訴人新台幣貳佰零壹萬柒仟柒佰捌拾伍元及
自民國八十七年九月二十三日起至清償日止按週年利率百分之五計算之利息。
其餘上訴駁回。
第一、二審訴訟費用由被上訴人鍵銘工程股份有限公司負擔二十分之十一，餘由上訴
人負擔。
前開第二項，於上訴人以新台幣陸拾柒萬元提供擔保後，得假執行；被上訴人鍵銘工
程股份有限公司於假執行程序實施前，以新台幣貳佰零壹萬柒仟柒佰捌拾伍元預供擔
保後，得免為假執行。
      事實及理由
一、本件上訴人主張：被上訴人台灣省自來水股份有限公司（以下稱自來水公司）僱
    用被上訴人鍵銘工程股份有限公司 (下稱鍵銘公司）施作「南化─大社和平路旗
    楠路幹管」工程  (以下稱系爭工程)，施工前，自來水公司於民國八十七年二月
    間與埋設管線之相關單位進行會勘時，上訴人所屬高雄煉油總廠員工柯信從即表
    示系爭工程與該廠之油管牴觸，並提供地下輸油管線總整理圖六張予自來水公司
    ，該圖表載明「僅供參考用，因圖示管線位置及深度與實際情況可能略有偏差，
    故開挖前務必先行試挖，以策安全」。且會勘紀錄之結論欄亦載明：依據各相關
    管線單位提供之管線資料參考施工，施工前請知會相關管線單位，確定管線位置
    。詎自來公司於八十七年九月十四日施工時，其監工人員於施工前未知會上訴人
    派遣相關單位之人員會同勘查，自來水公司所僱用之鍵銘公司於施工前亦疏未先
    行試挖，即逕行施打鋼板椿，連續施打六處，均因鋼板椿打到上訴人所有埋設在
    地下之油管而無法完成，鍵銘公司仍肆意盲目施打第七處，而挖破上訴人所屬高
    雄煉油總廠所有埋設於地下編號ＰＱ一０─Ａ之十吋油管（以下稱系爭油管），
    致管中之九五無鉛汽油二０九公秉（上訴人於原審主張一八二公秉）漏出，上訴
    人據報派出大批人員包括消防、修護、工程、安全之人力、機具、車輛迅往搶修
    ，始未釀成爆炸災害，經上訴人日夜搶修，至同年月十九日始將損害管線修復。
    以一公秉新台幣（以下同）一萬七千二百元計算，漏油損失三百五十九萬四千八
    百元，修繕受損油管支出三十四萬三千九百十元，上訴人之觀音儲運站自八十七
    年九月十四日至九月十九日修復期間無法輸油之損失六萬四千八百元，消防費用
    八萬五千八百三十五元、便當飲料支出九千七百六十元、上訴人所屬各單位派遣
    人力、車輛、機具前來支援而支出十六萬九千七百七十五元，總計損失四百二十
    六萬八千八百八十元（上訴人於原審主張為四百零三萬五千五百一十元）。自來
    水公司為鍵銘公司之僱用人，本件因鍵銘公司之受僱人施工過失，以及自來水公
    司之監工人員未盡監工之責，致上訴人受有損害，自來水公司與鍵銘公司之各該
    受僱人應負共同侵權行為責任，而自來水公司與鍵銘公司為僱用人亦應與各該受
    僱人連帶負賠償責任等情，爰依民法第一百八十四條第一項前段、第一百八十五
    條第一項、第一百八十八條第一項前段、第二百十三條第二項之規定，請求命自
    來水公司與鍵銘公司應連帶給付上訴人四百萬元及其法定遲延利息之判決。
二、被上訴人自來水公司則以：自來水公司與鍵銘公司於八十六年九月二十五日簽訂
    之系爭工程合約，為承攬契約，依合約第十四條及省市建築師工會建築師業務章
    則第六條第二項規定，自來水公司雖設有監工，但不論依法令或契約，均不負通
    知上訴人派遣人員會同勘查或督導施工安全之責任，況上訴人提供之油管埋設圖
    與實際情形不符，且上訴人之員工蔡長明、王士意於鍵銘公司八十七年九月十一
    日實施探挖時，曾到場指示油管行經之路線，經鍵銘公司依自來水公司預定之自
    來水管路線探挖結果，並未發現上訴人所埋設之油管，係因上訴人之員工蔡長明
    、王士意所指之管線行經路線有誤，始致鍵銘公司於八十七年九月十四日依預定
    自來水管路線及探挖結果施打鋼板椿時，意外打中上訴人之油管，本件損害之發
    生，係因上訴人僱用之員工過失所致，自來水公司並無過失等語，資為抗辯。
三、被上訴人鍵銘公司亦以：鍵銘公司係依自來水公司、上訴人之現場會勘指示油管
    位置，避開上訴人之油管線，進行訂鋼板椿，鍵銘公司已盡注意義務；又上訴人
    有提供正確管線圖說及按圖說施工、竣工圖說之義務，因上訴人所提供之油管埋
    設圖與實況不符，且上訴人所派遣之指管人員蔡長明、王士意於八十七年九月十
    一日鍵銘公司探挖到場會勘時指管錯誤，致鍵銘公司依上訴人提供之油管埋設圖
    及指管人員之指示探挖結果，未能發現有上訴人之油管；而鍵銘公司於八十七年
    九月十四日施打鋼板椿時，上訴人之員工蔡長明亦到場表示該路線無上訴人之油
    管經過，鍵銘公司乃依自來水管路線及八十七年九月十一日之探挖結果施打鋼板
    椿；上訴人以外之其他管線單位均指管確實，且鍵銘公司亦依據自來水管之預定
    路線每隔二、三十公尺先行探挖，在高速公路涵洞以西即往楠梓方向已探挖三處
    ，每處長五公尺、寬四公尺、深三．五公尺，並在牴觸點之前後位置自來水管預
    定線上，均有探挖；係因上訴人之員工指管位置錯誤以及上訴人所交付之管線圖
    說與現場不符，始致鍵銘公司於施工時誤挖破上訴人之油管，本件事故之發生係
    因上訴人自己之事由所致，鍵銘公司並無過失可言等語置辯。
四、兩造於本院之聲明：
  (一)、上訴人方面：原判決廢棄。自來水公司與鍵銘公司應連帶給付上訴人四百萬元
      及自八十七年九月十四日起清償日止按週年利率百分之五計算之利息。願供擔
      保請准宣告假執行。
  (二)、被上訴人方面：上訴駁回。第二審訴訟費用由上訴人負擔。如受不利判決，願
      供擔保請准免為假執行。
五、上訴人主張鍵銘公司負責施作自來水公司發包之系爭工程，施工前，鍵銘公司與
    自來水公司曾於八十七年二月十八日與相關管線單位（包括上訴人）會勘，依會
    勘結論，被上訴人於施工前應知會相關管線單位，確定管線位置，如有損及各單
    位管線，承包商應負責修復或賠償，上訴人於當日交付自來水公司B－四九三七
    三、B－四九三七四、B－四五六一五～四五六一八號六張管線位置圖，並表示其
    油管管線位置與系爭工程相牴觸；鍵銘公司於八十七年九月十四日施打鋼板椿時
    ，打破上訴人所有埋設於地下之系爭油管，致管中之九五無鉛汽油漏出，上訴人
    派員搶修，至同年月十九日始將損害之管線修復之事實，業據提出自來水公司南
    區工程處八十七年二月二十一日八十七台水南一所字第一三八五號函附會勘紀錄
    （見原審卷第三七至四十頁）及上開總整理圖（見原審卷證物袋）附卷為證，並
    為被上訴人所不爭執，堪信為實。
六、經原審囑託高雄市土木技師公會派員鑑定結果，認定上訴人依其交付之上開總整
    理圖計畫埋設之二支十吋油管路線與實際埋設之位置並不相符，此有該會八十八
    年十二月二十三日八八高市土技鑑字第０七０一號函（見原審卷第二九六頁）附
    高市土技鑑字第八八－一二九號鑑定報告書附卷可憑（置於卷外）。上訴人於原
    審及本院雖曾否認該項鑑定結果為真實，惟經本院囑託鑑定人陳良雄現場測量系
    爭油管實際埋設位置之A點及遭打破之油管B點距離北邊人行道最外側線分別為九
    ．五七公尺及一八．四九公尺，並依上開總整理圖之比例修正鑑定報告書之附圖
    ，此有鑑定人陳良雄之書函及附圖暨該會九十年十月二日九十高市土技鑑字第０
    四一一號函附平面圖可稽（見本院卷一第一四八、一四九頁、卷三第二五、二六
    頁），且上訴人提出之高雄市都市計畫航測地形圖（見本院卷三證物袋內）顯示
    旗楠路過土庫路往楠梓方向之路面為四十公尺，但過土庫路往旗山方向之路面為
    四十三公尺（不包含北側即左邊六米便道），始悉其提出之上開總整理圖所示路
    寬與實際路寬不符，致該圖所示油管位置與實際位置不合，乃對前開鑑定結果及
    測量所得距離不予爭執（見本院三卷第一０八頁）。
七、兩造爭執之事項：
    1.上訴人之人員蔡長明、巡管人員王士意曾否到場會勘，王士意曾否向鍵銘公司
      施工人員指示系爭油管係位於旗楠路南側。
    2.鍵銘公司於本件事故發生前曾否在旗楠路北側系爭工程位置探挖與系爭油管之
      牴觸點。
    3.鍵銘公司於八十七年九月十四日上午施工前，蔡長明曾否至現場探視，並表示
      沒問題，鍵銘公司始施工。
    4.自來水公司之監工對於鍵銘公司之探挖應否負監工責任，其監工應否同負過失
      責任。
    5.上訴人被挖破之油管漏油量是否為二０九公秉。
    6.上訴人所主張支出之搶修費用，是否屬必要費用。
    7.上訴人是否因未提供正確圖說，且錯誤指示，而對本件事故之發生與有過失。
八、上訴人提供予被上訴人之上開總整理圖所示油管位置雖與實際埋設位置不符，但
    依上開總整理圖所示，系爭工程與系爭油管之圖示位置相牴觸，此為兩造所不爭
    ，而經鍵銘公司施工結果，系爭工程與系爭油管之實際位置確實相牴觸，而有挖
    破系爭油管之情事發生，且經鑑定結果，該牴觸點為鑑定報告書附圖所示B點，
    亦有前開鑑定報告書附圖可考，則鍵銘公司於施作系爭工程時，依上開總整理圖
    所示，應知系爭工程與系爭油管相牴觸，且該牴觸點是否與實際位置相符，須待
    探挖後始能得知，故鍵銘公司於施工前，負有先行探挖以確定該牴觸點，避免損
    害發生之注意義務，至堪認定，尚難以圖示位置與實際位置不符，而免除鍵銘公
    司探挖之義務。
九、鍵銘公司雖抗辯上訴人之巡管員王士意曾對其工作人員表示系爭油管位於旗楠路
    南側，並在旗楠路南側指示油管位置，且在路面釘樁云云，證人吳英斌、黃國寶
    、江本正、江本富並為相同之證詞，但為上訴人所否認，證人王士意亦否認曾為
    前開告知或指示。且依上訴人所交付之上開總整理圖所示，系爭油管雖原位於旗
    楠路南側，但經七十七年間施工，已將高速公路西側之系爭油管移向旗楠路北側
    ，且標明於上開總整理圖，被上訴人並於八十七年二月十八日會勘時取得上開總
    整理圖，鍵銘公司應已知悉系爭油管已遷至旗楠路北側，王士意復為上訴人之巡
    管員，對於系爭油管之位置知之甚詳，衡情，王士意要無為前開告知之可能，鍵
    銘公司既持有上開總整理圖，亦不可能信任王士意所謂系爭油管位於旗楠路南側
    之指示。況被上訴人又辯稱施工前，曾在旗楠路北側探挖云云，苟王士意曾為前
    開告知及指示，鍵銘公司焉須花費時間金錢在旗楠路北側再為探挖，益見其所辯
    及證人吳英斌、黃國寶、江本正、江本富所證均違經驗法則，難信為實，又證人
    吳英斌、黃國寶、江本正、江本富或為鍵銘公司僱用之怪手司機或為包商或為現
    場負責人，所證顯乃偏頗附合之詞，不足採信。另原審雖曾現場履勘勘得旗楠路
    南側路面釘有樁釘，鍵銘公司並提出錄影帶、照片、會勘紀錄及樁釘為憑（見原
    審卷第九一、九二、九三、二一二頁及外放證物），但仍為上訴人所否認，且該
    錄影帶及照片均係鍵銘公司於本件油管破裂事故發生後，前往拍攝而得，會勘紀
    錄則係八十八年八月十二日所製作，與本件無涉，又無證據足資證明該種樁釘為
    上訴人提供作為鍵銘公司所辯之指管位置所用，原審雖曾現場履勘勘得路面釘有
    樁釘，亦均無足採為有利鍵銘公司之認定。
十、被上訴人辯稱鍵銘公司於施工前，曾在旗楠路北側探挖云云，為上訴人所否認。
    經查：
  (一)、證人即永康油庫巡管員方福進於原審雖證稱「在油管破裂之前，西側有探挖過
      」等語，但其明白證稱「探挖油庫的管線」等語（見本院卷第一八一頁），雖
      依其提出之八十七年九月十一日、十二日管線巡查情況追及油查表（見本院
      卷一第一三九、一四０頁）分別記載「前往旗楠公路勘查，自來水公司埋設管
      線經過我油管，今天尚在試挖，還沒開挖」、「現場監工江本富先生稱，等施
      工至油管附近時再試挖油管位置，已留下油庫連絡電話，試挖前來電與油庫連
      絡」等語，鍵銘公司於八十七年九月十一日、十二日試挖之位置應非永康油庫
      之管線等情不符，其前開證詞固有可疑，惟其前開證詞既未證稱係探挖系爭油
      管，自不能截取前段之證詞，置視後段之證詞，是鍵銘公司抗辯證人方福進係
      證稱探挖系爭油管云云，顯與筆錄所載不符，自不足採。
  (二)、況證人即負責天然氣管線之人員蔡長明於原審證稱因為在（旗楠路）東側（系
      爭工程）有與天然氣管相牴觸，．．九月十一、十二日被告（指鍵銘公司）有
      就東側部分探挖氣管等語明確（見原審卷第一七九頁背面）。證人方福進亦證
      稱當天（指八十七年九月十一日）是在試挖天然氣氣管，並非油管等語（見本
      院卷第二０五頁）。且證人即鍵銘公司之員工江本富於本院雖稱九月十一、十
      二日在西側試挖四個點，包括永康油庫、中石化、高速公路高公局和高雄煉油
      廠的油管（即系爭油管）等語（見本院卷二第二一０頁），並稱「（此四點中
      哪一點要試挖高雄煉油廠的油管？）第一點和第二點，第一點也同時試挖高公
      局的管線」等語（見本院卷三第二十頁），但嗣改稱「第一點是要探挖高公局
      管線，第二點單純因為施工需要，就在距離第一點約三十公尺左右探挖第二點
      ，並不是要探挖高雄煉油廠的油管，．．第二點是隨便挖的，是要探挖我們施
      工的管線位置有無其他管線等語，被上訴人對此亦無爭執（見本院卷三第二一
      頁）。準此，足證鍵銘公司雖於施工前，曾在高速公路西側旗楠路北側探挖以
      瞭解有無其他管線，但並非確實探挖系爭油管與系爭工程之牴觸點。
  (三)、鍵銘公司既知系爭油管與系爭工程之施工範圍相牴觸，其探挖之目的係為探知
      該牴觸點之位置，已詳如前述，而上訴人交付之上開總整理圖既已圖示油管位
      置，雖將實際路寬四十三公尺誤載為四十公尺，致其縱向有三公尺之誤差，惟
      衡情，鍵銘公司應可依該總整理圖所示油管位置測得系爭工程與圖示油管之牴
      觸點位置，則其應在該測得之圖示油管牴觸點附近探挖以確定牴觸點之實際位
      置，方符合施工單位與各管線單位會勘及上訴人於會勘時交付上開總整理圖之
      目的，否則若可任由施工單位不依圖示位置而自行選擇與牴觸點無關之地點探
      挖，顯將喪失交付管線圖之意義。又依前開鑑定人陳良雄依橫向比例1/600修
      正後之附圖（其上已套繪上開總整理圖所示油管位置）所示，因系爭工程係由
      楠梓往旗山方向施工，即圖示之橫向施工，上開總整理圖圖示之油管與系爭工
      程之牴觸點和實際油管與系爭工程之牴觸點（即遭挖破之B點），應在同一橫
      向直線上，而可測得圖示可能之牴觸點與實際牴觸點圖面距離約七公分，按
      1/1000比例計算，二者之實際距離約為七公尺，亦即圖示牴觸點與實際牴觸點
      之誤差距離約七公尺。此雖逾證人即鍵銘公司之員工吳英斌所證探挖長五公尺
      之距離，但證人江本富已證稱探挖地點是江本正（即鍵銘公司之現場負責人）
      決定等語（見本院卷三第二十頁），是該五公尺長應係鍵銘公司之員工自行決
      定。又依證人江本富所證述第二點是隨便挖的，是要探挖我們施工的管線位置
      有無其他管線等語，足見證人吳英斌所指探挖長五公尺應為鍵銘公司處理自己
      事務時所注意之事項，而七公尺與五公尺相距不遠，施工單位為探知工程與管
      線之牴觸點，而探挖七公尺之長度，應未逾善良管理人之注意義務。鍵銘公司
      在高速公路西側旗楠路北側之探挖並非為探挖系爭油管與系爭工程之牴觸點，
      已詳如前述，鍵銘公司之員工若能以圖示牴觸點之位置為中心依其施工方向探
      挖，以稍逾其因管理自己事務而常有之探挖距離，應可探查得實際牴觸點之位
      置，其竟不為此途，任意選擇位置探挖，而置視上開總整理圖所示之牴觸點位
      置，顯然未盡善良管理人之探挖義務。
十一、鍵銘公司抗辯其於八十七年九月十四日上午施工前，蔡長明曾至現場探視，並
      表示沒問題，其才施工云云，為證人蔡長明所否認，並證稱九月十四日我接到
      張俊男通知要在東側放自來水管，因為在東側有與天然氣管相牴觸，所以我才
      到現場，油管部分不是我來做的，九月十四日我到現場時，西側的油管已經被
      挖破等語（見原審卷第一六九頁背面）。蔡長明係負責管理天然氣管線，已據
      蔡長明供述在卷，被上訴人亦無爭執，蔡長明自不可能知悉系爭油管之位置，
      更不可能同意鍵銘公司未經探挖系爭油管位置即任意施工，是證人蔡長明所證
      應可採信，鍵銘公司所辯委無足取。
十二、按因故意或過失，不法侵害他人之權利者，負損害賠償責任，民法第一百八十
      四條第一項前段定有明文。因過失不法侵害他人權利者，固應負損害賠償責任
      ，但過失之有無，應以是否怠於善良管理人之注意為斷，苟非怠於此種注意，
      即不得謂之有過失（最高法院十九年上字第二七四六號判例參照）。鍵銘公司
      所僱員工怠於盡善良管理人之注意義務，未探挖系爭油管與系爭工程之牴觸點
      ，貿然施工而致系爭油管遭打破，其有過失甚為明確，上訴人主張鍵銘公司為
      僱用人，應負損害賠償責任，洵堪採取。
十三、惟按承攬因執行承攬事項，不法侵害他人之權利者，定作人除於定作或指示有
      過失外，不負損害賠償責任，民法第一百八十九條定有明文。上訴人主張自來
      水公司之監工未盡監工之責，與鍵銘公司之受僱人同負過失責任，自來水公司
      為僱用人，應與鍵銘公司連帶負賠償責任云云，為自來水公司所否認。且查自
      來水公司將系爭工程發包與鍵銘公司施作，自來水公司為定作人，鍵銘公司為
      承攬人等情，為兩造所不爭。自來水公司與鍵銘公司訂定之工程合約第八條約
      定鍵銘公司有監督工程之權，係屬自來水公司為維護工程品質所約定之監督權
      利，並不因之而負有任何指示之義務。另第十三條第四目雖約定自來水公司應
      告知工作環境，預設危害情況，作防範因應措施，但其第十四條亦約定鍵銘公
      司須於工程地點及其附近妥作安全措施，倘因疏失以致發生任何意外之事故及
      損害者，應由鍵銘公司負責。自來水公司既已與各管線單位會勘，以瞭解系爭
      工程是否與各管線相牴觸，並將上訴人所交付之上開總整理圖交付予鍵銘公司
      作為探挖之依據，應已盡其告知工作環境，預設危害情況，作防範因應措施之
      義務。況現場探勘係由鍵銘公司之現場負責人江本正指揮，已據證人江本富證
      述綦實（見本院卷三第二十頁），另證人吳英斌雖證稱探挖四點由自來水公司
      監工決定等語，但嗣又明確證稱因為監工在場，是江本正跟我說試挖位置，監
      工並沒有直接對我說等語（見本院三卷第十八頁），其先前所證顯係自行臆測
      之詞，無足採取。足證現場探挖係由鍵銘公司現場負責人依其專業決定，自來
      水公司之監工未為任何指示，揆諸前開規定，自來水公司對於鍵銘公司因施工
      過失造成上訴人之損害，自無須負損害賠償責任，上訴人此部分之主張要乏依
      據，不能採取。
十四、茲審酌上訴人請求鍵銘公司賠償之項目及金額如后：
    (一)、漏油損失：上訴人主張系爭受損油管長度一四二七七公尺，每一公尺之十吋
        管內容量為０．０五０六六九公秉，受損油管在漏油前全長內容積油料至少
        七二０公秉，依油池泵油紀錄表，其收水前之自動油面液位為760m/m，收水
        後之油面液位經人工測量為1647m/m，其中水位為300m/m，則頂入實收油料
        所增淨液位為581m/m，依六千公秉油槽油面計算表知N-38油池中每1m/m液位
        容量為０．八八公秉，頂水後實收油料為五一一公秉，故本件事故漏油量為
        二０九公秉，而九五無鉛汽油於本件事故發生時之價格為每公秉一萬七千二
        百元，上訴人因本件事故所受漏油損失為三百五十九萬四千八百元云云，然
        為鍵銘公司所否認，辯以據報紙所載，上訴人於事故發生時曾向媒體表示本
        件漏油僅五百公升等語。經查，上訴人主張系爭油管內之總容量七二０公秉
        ，係以油管內全滿時為計算基準，此由其計算方式即明。惟證人即觀音儲運
        站之員工陳進發證稱輸油管不一定永遠裝滿油，什麼時候沒有全滿我不清楚
        ，當天沒有供油，也沒有加壓，不知道有無滿油等語明確，上訴人亦無爭執
        （見本院卷一第二七一頁），是系爭油管是否裝滿油，已非無疑，上訴人據
        以主張其漏油二０九公秉，顯難採信。上訴人聲請傳訊之證人即為上訴人抽
        取漏油之員工賴應岳證稱「我第一天運二次，每次約載二十公秉，當時先抽
        地面的油，再抽流到旁邊水溝的油，抽水溝的油也把水溝的水抽起來」，謝
        松川證稱「我抽六車，車子容量十五公秉，我抽滿六車，剛開始抽油管表面
        的油，後來才抽油管裏面的油，水溝的油我抽一車半，四車半都是油，沒有
        泥砂」，劉懷鑫證稱「我駕車容量是十四公秉，我運一車，有運滿，從漏油
        的地方抽油，抽的全部都是油」，劉德榮證稱「我抽一車，我車的容量十四
        ．三公秉，我抽出來的全都是油，從漏油的地方抽出來」，陳光烈證稱「我
        當天有開車去載油，但沒有抽油」，上訴人對前開證詞均無爭執（見原審卷
        第二八五頁背面、二八六頁），又前開含水及未含水之油料均送進上訴人之
        廢油池，兩造亦無爭議。因賴應岳抽得之二車及謝松川抽得之一車半係含有
        水溝水之油料，對於其中所含油料若干，以上訴人為全國石油首賣單位，應
        係其專業能力所能測得，竟不予舉證證明其中油料若干以及水油相混之濃稠
        度若干，本院自無從審酌認定，此部分應認上訴人對其有利之事實未能舉證
        證明，賴應岳抽得之二車及謝松川抽得之一車半係含有水溝水之油料部分應
        予扣除，上訴人之漏油損失應為九五．八公秉。鍵銘公司雖提出報紙證明上
        訴人於事故發生時曾向媒體表示本件漏油僅五百公升等情，惟該項表示既在
        事故甫發生媒體蜂湧而至時，上訴人所宣稱之漏油量應屬推測之估量，非確
        切損失，該推測估量自不能採為認定上訴人所受漏油之損失。又事故發生時
        九五無鉛汽油之之價格為每公秉一萬七千二百元，鍵銘公司對此並無爭執，
        而該價格包括上訴人之成本及利益，乃眾所周知情事，上訴人依此計算，主
        張其受有一百六十四萬七千七百六十元之實際損害及所失利益，核有所憑，
        超出此部分之主張則乏依據，尚難採信。
    (二)、修復油管損失：上訴人主張支付予廠商油管修繕費三十一萬三千三百三十元
        ，更換六公尺油管費一萬一千二百二十元，及監造人員四十四小時費用一萬
        九千三百六十元，共計三十四萬三千九百十元等語。其中更換六公尺油管費
        一萬一千二百二十元部分，業據提出鍵銘公司不爭執為真正之收料單為證（
        見本院卷一第二二一頁），廠商油管修繕費三十一萬三千三百三十元部分，
        亦提出鍵銘公司不爭執為真正之工作通知結算書、工程計算書、工作出勤日
        報表、計價表以及上訴人與宏大營造有限公司之工程合約為證（見原審卷第
        一五七至一六一、一六三、一六四頁、本院卷二第八至二十頁），亦據證人
        即宏大營造有限公司現場負責人黃瞻慶結證在卷（見本院卷一第二六一、二
        六二頁），並與前開上訴人與宏大營造有限公司之工程合約互核相符，鍵銘
        公司亦無所爭，上訴人此二部分之主張，堪予採取。至於上訴人主張監造人
        員四十四小時費用一萬九千三百六十元部分，上訴人固提出計價表一紙為證
        （見原審卷第一六二頁），但為鍵銘公司所否認，且證人即製作該計價表之
        上訴人員工洪金鎮證稱中油派我出來監造，所以將來必須向對方請求依此計
        算之代辦人力費用，實際上這錢沒有被領走等語，上訴人亦無爭執（見本院
        卷一第二六五頁），則該項費用既未支出，且洪金鎮為上訴人之員工，已領
        有薪資，亦無因此項監工而另行支領費用，上訴人就此部分顯然未受有實際
        損害，此部分之主張自難採取。
    (三)、無法輸油之損害：上訴人主張因油管修繕致八十七年九月十四日至九月十九
        日無法輸油計六日，而上訴人在觀音儲運站派有八人操作輸油事宜，該八名
        人員每月平均薪資五萬四千元以上，每日薪資一千八百元，上訴人此部分無
        法輸油之損害計六萬四千八百元云云，然查上訴人在該儲運站派有八人操作
        輸油事宜，無法輸油計六日等情，固據證人陳進發證述在卷，惟該等人員乃
        上訴人僱用之員工，按月支領薪資，非以有無工作為支領薪資之條件，並非
        因本件事故致無法輸油而支付之費用，自非屬因本件事故所生之損害，上訴
        人此部分之請求不能准許。
    (四)、購買便當、飲料費用之損害：上訴人主張因本件事故而有多人投入搶修工作
        ，而支出便當飲料費用八千六百四十元，且負責購買便當飲料人員之薪資約
        一千一百二十元，共計損失九千七百六十元云云。其中支出便當飲料費用八
        千六百四十元部分，業據提出鍵銘公司不爭執為真正之收據、單據黏貼單、
        工安環保組工安消防衛生課作業程序書為證（見原審卷第一六五至一七０頁
        、本院卷二第五、六頁），並據證人謝坤雄證述明確（見本院卷一第二六三
        頁），雖參與搶修工作之人員分屬各單位所僱員工，而各領有薪資，惟對於
        參與緊急事故搶修工作之人員發予便當飲料，以利搶修工作之進行，並作為
        工作人員慰勞之方式，與我國國情風俗相合，上訴人因本件事故額外支出該
        項費用，應屬所受之損害。至於負責購買便當飲料之人員係上訴人之員工，
        乃領取固定薪資之人，並非因本件事故而另行僱用之人，其於當日支領之薪
        資當非屬因本件事故所生之損害，上訴人此部分之請求不能准許。
    (五)、消防費用支出之損害：上訴人主張因本件事故派出消防車二輛、吸油泥車五
        輛，消防員十六人次，計五六．五小時，至現場參與搶修、回收漏油及警戒
        之工作，共為五萬四千七百七十五元，另使用二萬一千元之五十加侖泡沬，
        二支滅火器六千二百元、二只防毒口罩一千四百六十元，一件防護依二千四
        百元云云，雖提出計價表為憑（見原審卷第五一頁）。惟證人即上訴人工安
        消防組員工紀孝慈證稱依照我們與包商合約約定油罐車租金五八三六元，我
        取五千元，人力三百五十元係我主觀想法，計價表上除消防車、油罐車跟人
        力是估算外，其他是實際支出等語（見本院卷一第二六七頁），足見上訴人
        就其主張之消防車、油罐車及消防員部分五萬四千七百七十五元並未實際支
        出，此部分自不能請求。鍵銘公司對於其餘消耗品支出並無爭執，上訴人此
        部分請求三萬一千零六十元，應予准許。
    (六)、其他單位支援之損害：上訴人主張其所轄高雄營業處、台南營業處派遣人員
        車輛協助處理，各支出十一萬七千五百元及五萬九千元，上訴人受有十七萬
        六千五百元之損害云云，固提出計價表為憑（見原審卷第五三頁），惟證人
        即上訴人高雄營業處員工陳勝隆證稱該計價表是我製作，．．永全公司及高
        雄勞務中心是本處協力廠商，永全公司實際支出三千四百六十五元含稅，勞
        務中心二千三百十元含稅，我們員工本身沒有領錢等語，上訴人亦無爭執（
        見本院卷第二六八頁），故此部分僅付予永全公司三千四百六十五元、勞務
        中心二千三百十元，此外則無實際支出，且其餘員工乃上訴人所轄事業單位
        之員工，按月領薪，並非因本件事故而另支取費用，上訴人此部分請求五千
        七百七十五元，尚足採取，其餘部分則難認為上訴人所受之實際損害。
    (七)、綜上，上訴人主張其受有二百零一萬七千七百八十五元之損害，足信為實，
        逾此部分之主張則難採信。
十五、末查上訴人交付之圖示與實際油管位置不符，雖為上訴人所自認，惟系爭油管
      與系爭工程相牴觸為鍵銘公司所明知，鍵銘公司雖曾在旗楠路北側探挖，但並
      非探挖系爭油管之位置，而係隨意探挖，並未依圖示之牴觸點探挖實際牴觸點
      ，已詳如前述，則鍵銘公司未能探挖得牴觸點之實際位置，係因其未能依圖探
      挖，尚非已依圖探挖而未能探得，自難謂上訴人所交付之圖說與實際位置不符
      亦為本件事故發生或擴大之原因。又上訴人之巡管員王士意並未指示系爭油管
      在旗楠路南側，亦詳如前述，鍵銘公司抗辯王士意錯指油管位置，上訴人與有
      過失云云，亦不足採。
十六、綜據上述，上訴人請求鍵銘公司賠償二百零一萬七千七百八十五元及自起訴狀
      繕本送達翌日（八十七年九月二十三日）起至清償日止之法定遲延利息，為有
      理由，應准許之，逾此範圍之請求則無所據，不能准許。原審就前開應准許部
      分為上訴人敗訴判決，尚有未合，上訴意旨指摘原判決此部分不當，為有理由
      ，應由本院予以廢棄，改判如主文第二項所示。其餘上訴部分，原審為被上訴
      人敗訴判決，理由雖有未合，惟判決結果一致，上訴意旨求予廢棄，非有理由
      ，應予駁回。上訴人及鍵銘公司均陳明願以供擔保為條件，請准為假執行或免
      為假執行之宣告，經核就上訴人勝訴部分並無不當，爰分別酌定相當擔保金額
      併宣告之；至上訴人敗訴部分，其假執行之聲請已失其所附，原判決予以駁回
      ，亦無不合。
十七、據上論結：本件上訴為一部有理由、一部無理由，合依民事訴訟法第四百四十
      九條第一、二項、第四百五十條、第七十九條但書、第四百六十三條、第三百
      九十條第二項、第三百九十二條判決如主文。
中      華      民      國    九十一    年      三      月     七     日
                                      臺灣高等法院高雄分院民事第二庭
~B1審判長法官  高金枝
~B2法      官  簡色嬌
~B3法      官  陳真真
右為正本係照原本作成。
如對本判決上訴，須於判決送達後二十日內向本院提出上訴狀，未表明上訴理由者，
，應於上訴後二十日內向本院提出理由書（均須按他造當事人之人數附繕本）。上訴
時應提出委任律師或具有律師資格之人之委任狀，並依附註條文規定辦理。
中      華      民      國    九十一    年      三      月     十一     日
~B法院書記官  郭蘭蕙
附註：
民事訴訟法第四百六十六條之一：
對於第二審判決上訴，上訴人應委任律師為訴訟代理人，但上訴人或其法定代理人具
有律師資格者，不在此限。
上訴人之配偶、三親等內之血親、二親等內之姻親，或上訴人為法人、中央或地方機
關時，其所屬專任人員具有律師資格並經法院認為適當者，亦得為第三審訴訟代理人。
第一項但書及第二項情形，應於提起上訴或委任時釋明之。
                                                                        Ｋ